---
title: "Artículo 3"
author: "Ana Ana Rello de Obeso, Getzemani Kinari Ríos Tavares, David Esteban Flores Medina"
format:
   html:
     toc: true
     html-math-method: katex
     embed-resources: true
     self-contained-math: true
     df-print: kable
editor: visual
---

## WebScrapping

```{r}
library(rvest)
library(stringr)
library(dplyr)

# función para analizar una historia
parse_story <- function(url) {
  if (is.na(url)) return(NULL)
  cat("Analizando:", url, "\n")
  
  page <- try(read_html(url), silent = TRUE)
  if (inherits(page, "try-error")) {
    warning("Falló al leer: ", url)
    return(NULL)
  }
  
  # título
  title <- page %>% html_node("h1") %>% html_text(trim = TRUE)
  
  # cuerpo
  body <- page %>%
    html_nodes("#story p") %>%
    html_text(trim = TRUE) %>%
    paste(collapse = "\n\n")
  
  # categoría
  category <- page %>%
    html_nodes(xpath = "//a[contains(@href,'ghost-stories-categories.php')]") %>%
    html_text(trim = TRUE) %>%
    .[1]
  
  if (is.na(title) | is.na(body)) return(NULL)
  
  data.frame(
    title = title,
    story = body,
    category = ifelse(length(category) > 0, category, NA),
    stringsAsFactors = FALSE
  )
}

# rango de historias a recorrer
start_id <- 1
end_id <- 2000   # puedes ampliar a 21600

stories_list <- list()

for (i in start_id:end_id) {
  url <- paste0("https://www.yourghoststories.com/real-ghost-story.php?story=", i)
  story <- parse_story(url)
  if (!is.null(story)) {
    stories_list[[length(stories_list) + 1]] <- story
  }
  gc()
  Sys.sleep(0.5) # cortesía al servidor
}

# juntar todas las historias
stories_df <- do.call(rbind, stories_list)
rownames(stories_df) <- NULL
```

```{r}
cat("Total de historias guardadas:", nrow(stories_df), "\n")
```

```{r}
closeAllConnections()
gc()

# imprimir un resumen
head(stories_df)
glimpse(stories_df)
```

```{r}
library(robotstxt)
library(rvest)
library(stringr)
library(tidytext)
library(tidyr)
library(knitr)
library(dplyr)
library(Matrix)

```
## Tokenizar Palabras

```{r}
# tokenize words from your stories
stories_words <- stories_df %>%
  unnest_tokens(word, story)   # split story column into words

# count top 10 words per story title
top_words <- stories_words %>%
  count(title, word, sort = TRUE) %>%
  group_by(title) %>%
  slice_head(n = 10) %>%
  pivot_wider(
    names_from = title,
    values_from = n,
    values_fn = as.character,   # so counts display nicely
    values_fill = "Not in top 10"
  )

# show as a table
kable(top_words)
```

```{r}
# top 10 palabras de cada historia
top_words <- stories_words %>%
  count(title, word, sort = TRUE) %>%
  group_by(title) %>%
  slice_head(n = 10)

kable(top_words)
```

```{r}
# hacer titulos unicos
stories_df <- stories_df %>%
  mutate(title = make.unique(title, sep = " "))
```

## Frecuencia de palabras
```{r}
# 2. Count word frequencies per story
word_counts <- stories_words %>%
  count(title, word, sort = TRUE)
word_counts
```

```{r}
library(janitor)  # install if not already installed
dtm_wide <- word_counts %>%
  pivot_wider(
    names_from = word,
    values_from = n,
    values_fill = list(n = 0),
    values_fn = list(n = sum),
    names_repair = "unique"
  ) %>%
  janitor::clean_names()   # ensure all column names are unique/valid
```
## Sparse Matrix 

```{r}
# 4. Convert to sparse matrix
# First column is the story title, keep it separately
story_titles <- dtm_wide$title
dtm_matrix <- as.matrix(dtm_wide[,-1])
dtm_sparse <- Matrix(dtm_matrix, sparse = TRUE)

# check dimensions
dim(dtm_sparse)

# Example: see first rows
dtm_sparse[1:5, 1:10]
```

## Stop Words 
```{r}
library(tidytext)
library(dplyr)

# Tokenizar y quitar stop words
stories_clean <- stories_df %>%
  unnest_tokens(word, story) %>%         # dividir el texto en palabras
  anti_join(stop_words, by = "word")     # eliminar stopwords en inglés

# Revisar las primeras filas
head(stories_clean)
```
```{r}
library(ggplot2)
library(tidytext)
library(dplyr)

# tomar solo las 10 primeras historias
stories_10 <- stories_df %>%
  slice_head(n = 5)

# procesar top 10 palabras por cada historia
top_words <- stories_10 %>%
  unnest_tokens(word, story) %>%
  anti_join(stop_words, by = "word") %>%
  count(title, word, sort = TRUE) %>%
  group_by(title) %>%
  slice_head(n = 10) %>%
  ungroup()

# gráfico
ggplot(top_words, aes(y = reorder_within(word, n, title),
                      x = n, fill = title)) +
  geom_col(show.legend = FALSE) +
  facet_wrap(~title, scales = "free") +
  scale_y_reordered() +
  labs(
    y = NULL,
    x = "Frecuencia de palabra",
    title = "Top 10 palabras por historia (primeras 5 historias)"
  )

```

```{r}
colnames(dtm_wide)[1:5]
```


```{r}
library(caret)
library(e1071)

set.seed(1234)  # reproducibilidad

# Agregar category como factor y combinar con dtm_wide
# unir category usando el nombre correcto
dtm_model <- dtm_wide %>%
  left_join(stories_clean %>% select(title, category),
            by = c("title_1" = "title"))

dtm_model$category <- as.factor(dtm_model$category)

# Dividir en training y testing (70% / 30%)
trainIndex <- createDataPartition(dtm_model$category, p = 0.7, list = FALSE)
trainData <- dtm_model[trainIndex, ]
testData  <- dtm_model[-trainIndex, ]
```
## naiveBayes()

```{r}
library(MLmetrics)

NB_cl1 = naiveBayes(category ~ ., data = trainData)
y_pred1 = predict(NB_cl1, newdata = testData)
cm1 = table(testData$category, y_pred1)
cm1
y_true1 <- factor(testData$category, levels = levels(y_pred1))

# matriz de confusión
cm1 <- confusionMatrix(y_pred1, y_true1)
cm1$table  # muestra la matriz de confusión

# Accuracy global
accuracy <- cm1$overall["Accuracy"]
accuracy

# Precision, Recall y F1 por clase
precision <- cm1$byClass[,"Pos Pred Value"]
recall    <- cm1$byClass[,"Sensitivity"]
f1_score  <- 2 * (precision * recall) / (precision + recall)

# resultados combinados
metrics <- data.frame(
  Class = rownames(cm1$byClass),
  Precision = precision,
  Recall = recall,
  F1_Score = f1_score
)
metrics

```

### Análisis de resultados 

Los problemas principales identificados en el modelo son varios. Primero, existe un desbalance importante entre las clases. Algunas categorías cuentan con muchas historias, mientras que otras tienen muy pocas. Esto provoca que Naïve Bayes prediga casi siempre la clase mayoritaria y devuelva cero para las demás, lo que explica por qué muchas métricas aparecen como NA o cero en la evaluación.

Otro problema es la gran cantidad de columnas o predictores en la matriz DTM. Esta matriz contiene miles de palabras, muchas de las cuales aparecen únicamente en una historia. Esta alta dispersión genera sparsity extrema, dificultando que Naïve Bayes detecte coincidencias significativas entre palabras y categorías en el conjunto de prueba.

También se observa insuficiencia de datos para algunas clases. Si una categoría tiene menos ejemplos de los necesarios para la validación, la matriz de confusión refleja ceros y valores NaN, lo que indica que el modelo no puede generalizar correctamente para esas clases.

Finalmente, aunque se eliminaron los stopwords, las palabras raras o únicas no aportan información útil. Muchas palabras aparecen de manera aislada o poco frecuente, y Naïve Bayes no logra aprender patrones generales a partir de ellas, limitando la precisión del modelo.

Por ello nos hace sentido tener los resultados obtenidos con los accuracy, precision y F1-Score. 

## naive_bayes()
```{r}
library(naivebayes)
```

```{r}
nb_model2 <- naive_bayes(category ~ ., data = trainData %>% select(-title_1),
                        laplace = 1)  # suavizado Laplace

# predecir en test
preds2 <- predict(nb_model2, testData %>% select(-title_1))

# matriz de confusión
confusionMatrix(preds2, testData$category)
cm2 = table(testData$category, y_pred1)
cm2
y_true2 <- factor(testData$category, levels = levels(preds2))

# matriz de confusión
cm2 <- confusionMatrix(preds2, y_true2)
cm2$table  # muestra la matriz de confusión

# Accuracy global
accuracy2 <- cm2$overall["Accuracy"]
accuracy2

# Precision, Recall y F1 por clase
precision2 <- cm2$byClass[,"Pos Pred Value"]
recall2    <- cm2$byClass[,"Sensitivity"]
f1_score2  <- 2 * (precision2 * recall2) / (precision2 + recall2)

# resultados combinados
metrics2 <- data.frame(
  Class = rownames(cm2$byClass),
  Precision = precision2,
  Recall = recall2,
  F1_Score = f1_score2
)
metrics2

```

## Dicotomizar la categoria
```{r}
# recodificar la columna 'category' a dos clases
stories_clean <- stories_clean %>%
  mutate(category_bin = case_when(
    category == "Haunted Places" ~ "Haunted Places",
    TRUE ~ "Other"
  ))

# revisar resultados
table(stories_clean$category_bin)
```

```{r}
library(dplyr)
library(caret)

set.seed(1234)  # reproducibilidad

# Unir category_bin al DTM
dtm_model2 <- dtm_wide %>%
  left_join(stories_clean %>% select(title, category_bin),
            by = c("title_1" = "title"))

# Convertir category_bin a factor
dtm_model2$category_bin <- as.factor(dtm_model2$category_bin)

# Dividir en training y testing (70% / 30%)
trainIndex2 <- createDataPartition(dtm_model2$category_bin, p = 0.7, list = FALSE)
trainData2 <- dtm_model2[trainIndex2, ]
testData2  <- dtm_model2[-trainIndex2, ]
```


```{r}
nb_model3 <- naive_bayes(category_bin ~ ., data = trainData2 %>% select(-title_1),
                        laplace = 1)  # suavizado Laplace

# predecir en test
preds3 <- predict(nb_model3, testData2 %>% select(-title_1))

# matriz de confusión
confusionMatrix(preds3, testData2$category_bin)
cm3 = table(testData2$category_bin, preds3)
cm3
y_true3 <- factor(testData2$category_bin, levels = levels(preds3))

# suponer que cm3 es el confusionMatrix generado
cm3 <- confusionMatrix(preds3, testData2$category_bin)

# extraer métricas para clasificación binaria
precision3 <- cm3$byClass["Pos Pred Value"]
recall3    <- cm3$byClass["Sensitivity"]

# calcular F1
f1_score3 <- 2 * (precision3 * recall3) / (precision3 + recall3)

# resultados combinados
metrics3 <- data.frame(
  Class = names(precision3),
  Precision = precision3,
  Recall = recall3,
  F1_Score = f1_score3
)

metrics3

```
## Distribución de Poisson
```{r}
library(naivebayes)
library(caret)

set.seed(1234)

# Ajustar Naïve Bayes usando Poisson para conteos
NB_poisson <- naive_bayes(category_bin ~ ., data = trainData2, usepoisson = TRUE)

# Predecir sobre el conjunto de prueba
preds_poisson <- predict(NB_poisson, testData2 %>% select(-title_1))

# Matriz de confusión
cm_poisson <- confusionMatrix(preds_poisson, testData2$category_bin)
cm_poisson

# Extraer métricas básicas
precision <- cm_poisson$byClass["Pos Pred Value"]
recall    <- cm_poisson$byClass["Sensitivity"]
f1_score  <- 2 * (precision * recall) / (precision + recall)

metrics <- data.frame(
  Class = names(precision),
  Precision = precision,
  Recall = recall,
  F1_Score = f1_score
)
metrics

```

```{r}
library(naivebayes)
library(caret)

# Entrenar con Laplace smoothing (α = 1 por defecto)
NB_laplace <- naive_bayes(category_bin ~ ., 
                          data = trainData2 %>% select(-title_1),
                          laplace = 1, 
                          usepoisson = TRUE)

# Predecir sobre el conjunto de prueba
preds_laplace <- predict(NB_laplace, 
                         newdata = testData2 %>% select(-title_1, -category_bin))

# Matriz de confusión
cm_laplace <- confusionMatrix(preds_laplace, testData2$category_bin)
cm_laplace
```

```{r}
library(naivebayes)
library(caret)

# Definir grid de valores para Laplace smoothing
laplace_grid <- expand.grid(laplace = c(0, 0.5, 1, 2, 5), 
                            usekernel = FALSE, 
                            adjust = 1)

# Configuración de validación cruzada (5-fold CV)
ctrl <- trainControl(method = "cv", number = 5)

# Entrenar con caret usando validación cruzada
set.seed(123)
NB_cv <- train(category_bin ~ ., 
               data = trainData2 %>% select(-title_1),
               method = "naive_bayes",
               trControl = ctrl,
               tuneGrid = laplace_grid,
               metric = "Accuracy")

# Mejor modelo
NB_cv$bestTune
```

```{r}
# Entrenar modelo final con el mejor valor de laplace
best_laplace <- NB_cv$bestTune$laplace

NB_final <- naive_bayes(
  category_bin ~ .,
  data = trainData2 %>% select(-title_1),
  laplace = best_laplace,
  usekernel = FALSE
)

# Predecir sobre test set
preds_final <- predict(NB_final, newdata = testData2)

# Matriz de confusión y métricas
cm_final <- confusionMatrix(preds_final, testData2$category_bin)
cm_final
```


